臺灣臺北地方法院民事判決　　　　　　　　　　　　九十一年度訴字第六四七九號
　　原　　　告　達國工業股份有限公司
　　法定代理人　甲○○
　　訴訟代理人　黃瑞真律師
　　複代 理 人　鍾賢斌律師
　　被　　　告　力拓營造股份有限公司
　　法定代理人　乙○○
　　訴訟代理人　洪堯欽律師
　　　　　　　　李怡欣律師
右當事人間請求給付工程款等事件，本院於民國九十三年七月十五日言詞辯論終結，
判決如左：
    主      文
被告應給付原告新台幣貳佰拾玖萬伍仟捌佰玖拾柒元，及自民國九十一年十二月十
八日起至清償日止，按週年利率百分之五計算之利息。
原告其餘之訴駁回。
訴訟費用由被告負擔。
本判決原告勝訴部分，於原告以新台幣柒拾玖萬玖仟元為被告供擔保後，得假執行。
但被告如以新台幣貳佰拾玖萬伍仟捌佰玖拾柒元或同面額之臺灣銀行可轉讓定期存
單，為原告預供擔保，得免為假執行。
原告其餘假執行之聲請駁回。
    事實及理由
一、原告主張：原告於民國九十年五月廿五日承攬被告「中二高台中線清水神岡段Ｃ
    ３３２Ａ標工程」之瀝青混凝土工程（下稱系爭工程），約定依實作數量承攬。
    系爭工程嗣於同年十月四日完工，配合業主即訴外人交通部台灣區國道新建工程
    局（下稱國工局）之要求於同年十一月十六日正式通車，並於九十一年三月、四
    月間初驗、複驗合格。依施工補充說明第五條甲項規定，瀝青依審核數量計價，
    因實際測量的數量與實際施工的數量沒有太大的差距，所以後來兩造合意依出廠
    的重量按馬歇爾密度換算所得體積之數量計價，而本件原告總實作數量，經被告
    工務所審核廠拌地瀝青處理底層（ＢＴＢ）之數量為六八五三．七六立方公尺，
    密級配瀝青混凝土（ＤＧ）之數量為九三八二．三一立方公尺，開放級配瀝青混
    凝土（ＯＧＡＣ）之數量為一二一六．五八立方公尺，但被告僅分別計價六五一
    一立方公尺、八七九二立方公尺、一○七○立方公尺，故分別有三四二．七六立
    方公尺、五九○．三一立方公尺、一四六．五八立方公尺尚未計價。爰依承攬之
    法律關係，請求被告將上開數量之工程款共計新台幣（下同）二百二十三萬六千
    八百零八元加計百分之五稅額後給付原告。又兩造另有合約外之砂及粉土買賣，
    價金四萬五千元，原告自得依買賣契約請求被告加計百分之五稅額後給付買賣價
    金。故被告積欠原告工程款、買賣價金，加計百分之五稅額，共計二百三十九萬
    五千八百九十八元未付等語。並聲明：(一)被告應給付原告二百三十九萬五千八百
    九十八元，及自起訴狀繕本送達翌日起至清償日止，按週年利率百分之五計算之
    利息。(二)願供擔保，請准宣告假執行。
二、被告則以：被告在簽約前先提出報價單作為兩造協商訂約之基礎，依工程報價單
    附註第十三條第二點規定，兩造約定系爭工程施作數量之計算及計價付款方式，
    係以國工局就現場工作物實施檢驗合格並丈量路面瀝青高度、長度、寬度所得之
    體積之數量，作為計價數量。被告已依約將原告施作經國工局竣工數量計價之工
    程款估驗計價與原告，原告不得請求被告增加給付工程款。另砂及粉土部分，係
    用於伸縮縫之預留槽，乃原告施作瀝青工程時，為跨越伸縮縫預留槽所購買之施
    工輔助材料，為系爭瀝青混凝土工程之一部份，且為工程慣例上原告所應施作工
    程之範圍，故原告不得依買賣關係要求加價等語，資為抗辯。並聲明：(一)原告之
    訴及假執行之聲請均駁回。(二)如受不利判決，願以臺灣銀行可轉讓定期存單供擔
    保請准宣告免為假執行。
三、兩造不爭執之事實：
　(一)原告於九十年五月廿五日承攬被告「中二高台中線清水神岡段Ｃ３３２Ａ標工程
  　」之瀝青混凝土工程，兩造並約定依實作數量承攬。
　(二)系爭工程於九十年十月四日完工，於九十一年三月十五日完成初驗合格，九十一
　　年四月三日完成複驗合格。
　(三)若系爭工程以出廠前過磅之重量換算，廠拌地瀝青處理底層（ＢＴＢ）之數量為
　  六八五三．七六立方公尺，密級配瀝青混凝土（ＤＧ）之數量為九三八二．三一
    立方公尺，開放級配瀝青混凝土（ＯＧＡＣ）之數量為一二一六．五八立方公尺
    。
　(四)廠拌地瀝青處理底層（ＢＴＢ）每立方公尺之單價為一千九百三十六元、密級配
　  瀝青混凝土（ＤＧ）每立方公尺之單價為二千一百二十六元、開放級配瀝青混凝
    土（ＯＧＡＣ）每立方公尺之單價為二千一百七十一元。
　(五)被告就廠拌地瀝青處理底層（ＢＴＢ）部分已付款之數量為六五一一立方公尺、
    密級配瀝青混凝土（ＤＧ）部分付款之數量為八七九二立方公尺、開放級配瀝青
    混凝土（OGAC）部分付款之數量為一○七○立方公尺。
  (六)國工局試驗通過之數量，廠拌地瀝青處理底層（ＢＴＢ）之數量為六五一一．一
    立方公尺、密級配瀝青混凝土（ＤＧ）之數量為八七九二．五三立方公尺、開放
    級配瀝青混凝土（OGAC）之數量為一○七○．三七立方公尺。
    上開事實為兩造所不爭執（參見本院卷第四五六頁），並有原告提出之工程報價
    單、工程驗收報告表（見本院卷第十四至十五頁、第十七頁），及被告提出之工
    程合約書、國工局竣工數量計算書、瀝青拌合廠監工日報表（見四六至五三頁、
    第七一頁至第七三頁、第七四第七七頁）在卷可佐，堪信為真實。
四、本件經兩造協議簡化之爭點，為系爭瀝青混凝土工程如何計價？兩造間有無訂立
    砂、粉土之買賣契約？（參見本院卷第四五六至四五八頁）
  (一)關於系爭瀝青混凝土工程如何計價，論述如下：
    兩造對於依工程報價單附註第一條約定，本件應依實作數量承攬計價均不爭執。
    本件實作數量究若干，原告主張依出廠的重量按馬歇爾密度換算所得體積之數量
    計價，被告則辯稱應依國工局試驗通過之數量計價。查兩造所簽訂之工程合約書
    第二十七條約定工程報價單、施工說明（含施工規範、補充說明、工程圖說）等
    均為系爭合約之附件（見本院卷第五一至五二頁）。然工程報價單、施工補充說
    明對於計價之實作「數量」有不同之規定，工程報價單第十三條第二點規定：「
    本合約依國工局試驗通過之數量估驗計價，．．．。」（見本院卷第五五頁），
    施工說明書第五條則規定：「數量結算方式：甲、施工前乙方（原告）須派員會
    同甲方（被告）點交級配料面高程，並依測量數據及設計高程計算瀝青材料使用
    體積，換算重量後送甲方工務所審核，並依審核數量計價。乙、粘層與透層數量
    結算依甲方業主核准之試驗數量結算。」，而本件廠拌地瀝青處理底層、密級配
    瀝青混凝土、開放級配瀝青混凝土部分即屬施工說明書第五條甲項之工程項目，
    與乙項所示粘層、透層之數量係依業主試驗數量結算有所不同。雖工程報價單、
    施工說明書上揭規定，對實作數量之計算有異，原告引用施工說明書第五條甲項
    、被告則引用工程報價單第十三條第二點，各自為有利於其等之主張。然原告主
    張兩造嗣後合意依出廠的重量按馬歇爾密度換算所得體積之數量計價之事實，經
    查：
  1.查兩造於九十一年九月十八日由被告之副總經理陳創溢及原告當時之負責人唐瑞
    美，就工程結算差異進行協調，兩造同意就系爭廠拌地瀝青處理底層、密級配瀝
    青混凝土、開放級配瀝青混凝土三部分依出廠檢測後數量核算，另非屬本件訴訟
    範圍之液化地瀝青透層、液化地瀝青黏層二部分方依業主國工局結算數量驗收之
    情，業據原告提出經陳創溢、唐瑞美簽名之工程結算差異表附卷可稽（見本院卷
    第二三頁），堪信屬實。
  2.且證人即被告當時之品管組長現已離職之李俞璋結證稱：「（辦理計價的時候是
    如何換算計價的？）依據合約的執行原告要做施工之前必須要作驗廠的動作，這
    個動作包括材料的單位重量的確認，在我之前辦理過幾期的計價，是以當時出廠
    的重量去除以這個單位重量去換算體積計價。（之前你所說的計價方式的換算被
    告是否同意？）一開始進場施作的時候雙方都有一起檢測過發現依照檢測的數量
    與合約的數量有些許的出入，而工地主任認為這個出入在合理的範圍，所以工地
    主任就叫我以上述的計價方式來辦理計價。（前幾期的計價被告有無按照你計算
    的數量來辦理？）就我印象中我記得我辦過三期的計價，這三期的被告付款的數
    量就是按照我填寫的那個數量沒錯。（正常的計價程序如何辦理？）計價表要報
    給公司前在工地要經過三個人簽名，第一個是我簽名，第二步審核是施工組長劉
    紀文，再來就是工地主任看完沒問題後簽名再送給公司審核。（你簽的計價表是
    否只是一個初步的確認是否與實際的施工數量有關？）我所簽的計價是代表原告
    出廠實際的數量，實際的施工數量要由工地的人員去審核。原告出廠的時候每台
    車都有一張出貨單，經過地磅之後確認重量無誤我就簽名後發車，原告發車到工
    地的時候，原告把經過我簽名的出貨單交由現場的工地人員，工地會有負責施工
    的人員去接收這台車，如果工地人員認為數量有問題的話，就必須把車拉去別的
    地方磅重量，如果認為沒有問題的話就在該張出貨單簽收。我在駐廠的時候每個
    出廠日都會有一份日報表，這份日報表是業主要求的品質管制文件，日報表上記
    載例行的材料試驗數據及當天出貨數量，我將每天的日報表比對出貨單無誤後才
    填寫計價表。」、「工地在施工前組長級以上的人就發現這份合約的計價存在很
    多矛盾的地方，我們討論的結果是雙方所得到的資料和設計的數量有些許誤差但
    不至於過大，經由高程測量的結果知道這個數量的差異，是產生在做底層級配的
    部分精度沒有控制好，另外一部份原因是設計數量上被告的業主有把部分的不是
    在主體範圍的數量忽略不計，但這部份是一定要施作的，所以當初討論的結果我
    所得的指示是以原告出廠的數量作計價．．．。」（參見本院卷第一○三至一○
    七頁），而證人即被告之現職員工工地主任陳世毅就被問及其是否指示李俞璋以
    出廠之數量辦理計價時，亦未否認其曾為該指示之事（參見本院卷第一一○頁）
    ，另證人即被告之離職員工劉紀文結證稱：「（本件工程有無按照施工說明書第
    五條甲項的規定執行？）有依照「甲項」的規定辦理。（本件瀝青鋪設工程有無
    測後送給業主審核。（按照合約約定測量過的誤差值依照合約被告是否應計價給
    原告？）本來就要計價給原告，施工前測量後就有發現誤差值這個問題，我就反
    應給工地主任，因為我們的工程範圍比較長，所以只要誤差一點點面積就會差很
    多，工地主任告訴我誤差的來源是因為級配的部分沒有辦法符合設計的高程，所
    以這個誤差值產生的差價以後要扣做級配小包的錢補給原告。（就你所知前面幾
    期被告計價給原告的金額是否大於業主給被告的金額？）是。我們是以出廠簽收
    的數量辦理計價，因為很多是業主沒有設計到的，但我們還是要施作，所以原告
    施工的數量比業主設計的數量多。（原證七這張是否李俞璋及你審核過的總施工
    數量？）是。（馬歇爾密度及現場工地壓實密度有何不同？計價是要以哪一種密
    度換算計價？）馬歇爾密度是施工前兩造會同業主做的標準密度試驗，現場工地
    壓實密度是參考用的，只是用來核對跟馬歇爾密度的誤差，但是還是以馬歇爾密
    度為標準。計價的時候是要用馬歇爾密度跟體積去換算，作為計價數量的標準。
    」等語明確（參見本院卷第九一至九五頁）。況倘若被告辯稱兩造係約定依路面
    鋪設完畢後，國工局現場丈量路面高度、長度、寬度所得之體積之數量，作為計
    價數量云云屬實，則被告只要在完工後依現場測量之結果結算即可，兩造又何需
    約定在原告施工前須作驗廠的動作由被告人員確認瀝青材料出廠之重量？足佐被
    告此部分所辯，並不足取。
  3.呈上所述，原告主張兩造合意依出廠檢測的重量按馬歇爾密度換算所得體積之數
    量計價之事實，應堪採信，故原告自得請求被告以出廠檢測重量換算體積之數量
    計價之工程款。而本件原告出廠數量，為廠拌地瀝青處理底層六八五三．七六立
    方公尺、密級配瀝青混凝土九三八二．三一立方公尺、開放級配瀝青混凝土一二
    一六．五八立方公尺，被告就廠拌地瀝青處理底層部分已付款之數量為六五一一
    立方公尺、密級配瀝青混凝土部分已付款之數量為八七九二立方公尺、開放級配
    瀝青混凝土部分付款之數量為一○七○立方公尺，已如前述。故被告尚有廠拌地
    瀝青處理底層部分為三四二．七六立方公尺（6853.76－6511＝342.76 ），密級
    配瀝青混凝土部分五九○．三一立方公尺（9382.31－8792＝590.31 ）、開放級
    配瀝青混凝土部分一四六．五八立方公尺（1216.58－1070＝146.58 ）之數量未
    依約付款，而廠拌地瀝青處理底層每立方公尺之單價為一千九百三十六元、密級
    配瀝青混凝土每立方公尺之單價為二千一百二十六元、開放級配瀝青混凝土每立
    方公尺之單價為二千一百七十一元，亦為兩造所不爭執。是被告尚積欠原告工程
    款廠拌地瀝青處理底層部分六十六萬三千五百八十三元（342.76×1936＝663583
    ，元以下均四捨五入）、密級配瀝青混凝土部分一百二十五萬四千九百九十九元
    （590.31×2126＝0000000 ）、開放級配瀝青混凝土部分三十一萬八千二百二十
    五元（146.58×2171＝318225），共計二百二十三萬六千八百零七元（663583＋
    0000000＋318225＝0000000）加計百分之五之營業稅後，被告應給付原告工程款
    共計二百三十四萬八千六百四十七元（0000000×1.05＝0000000）。
  (二)關於砂、粉土之買賣契約部分：
    原告主張被告向其購買砂、粉土，積欠價款含稅四萬七千二百五十元未付之事實
    ，被告固否認買賣，並辯稱：砂及粉土部分，乃係用於伸縮縫之預留槽，係原告
    施作瀝青工程時，為跨越伸縮縫預留槽所購買之施工輔助材料，為系爭瀝青混凝
    土工程之一部份，且為工程慣例上原告所應施作工程之範圍，故原告不得依買賣
    關係要求加價云云，然原告主張之事實，已據其提出請款明細表一紙，及經當時
    被告之員工劉紀文簽收並備註伸縮縫用之簽收單十紙為證（見本院卷第二六至二
    八頁），且證人劉紀文結證稱：「（本件工程橋面伸縮縫被告有無另行發包？伸
    縮縫的施工料（砂）被告是向何人購買？）有，不是發包給原告，但發包給誰我
    已經忘記了，伸縮縫的施工料（砂）被告是向原告買的。」等語明確（見本院卷
    第九四頁），被告就其所辯之工程慣例復未舉證證明以實其說，堪信原告此部分
    之主張亦為真實。是原告依買賣契約，請求被告給付價金四萬五千元及百分之五
    之營業稅共計四萬七千二百五十元，自屬有據，應予准許。
五、綜上所述，原告依承攬之法律關係，請求被告給付工程款含稅二百三十四萬八千
    六百四十七元，及依買賣之法律關係請求被告給付價金含稅四萬七千二百五十元
    ，共計二百三十九萬五千八百九十七元（0000000＋47250＝0000000 ），均屬有
    據。從而，原告請求被告給付二百三十九萬五千八百九十七元，及自起訴狀繕本
    定遲延利息之範圍內，為有理由，應予准許。原告逾此部分之請求，為無理由，
    應予駁回。
六、兩造分別陳明願供擔保聲請宣告假執行及免為假執行，就原告勝訴部分，經核並
    無不合，爰分別酌定相當之擔保金額准許之。至原告敗訴部分，其假執行之聲請
    因訴之駁回已失所附麗，應併予駁回。
七、本件為判決之基礎已臻明確，兩造其餘主張、陳述並所提證據，經審酌後，認與
    本件之結論無礙，爰不再一一論述，附此敘明。
八、結論：本件原告之訴為一部有理由，一部無理由，依民事訴訟法第七十九條、第
    三百九十條第二項、第三百九十二條第二項，判決如主文。
中　　　華　　　民　　　國　　九十三　　年　　  八　　　月　    十二　　日
                                            民事第五庭法  官　羅富美
右為正本係照原本作成
如對本判決上訴，須於判決送達後廿日內向本院提出上訴狀
中　　　華　　　民　　　國　　九十三　　年　　  八　　　月　    十二　　日
                                                      書記官　郭錦賢
附錄條文：
民事訴訟法第三百九十二條第二項、第三項：
法院得依聲請或依職權，宣告被告預供擔保，或將請求標的物提存而免為假執行。
依前項規定預供擔保或提存而免為假執行，應於執行標的物拍定、變賣或物之交付前
為之。
